【裁判字號】    98,訴,1755
【裁判日期】    990730
【裁判案由】    偽證
【裁判全文】
臺灣高雄地方法院刑事判決              98年度訴字第1755號
公  訴  人  臺灣高雄地方法院檢察署檢察官
被      告  丁○○
選任辯護人  黃振銘律師
            李耿誠律師
上列被告因偽證案件，經檢察官追加起訴（98年度偵字第29247
號），嗣本院訊問被告後，因被告就其被訴犯罪事實為有罪之陳
述，經詢問被告及檢察官之意見後，合議庭裁定由受命法官依簡
式審判程序獨任審理後，茲因認本件有不得行簡式審判程序之情
形，乃由合議庭裁定撤銷原改為簡式審判程序之裁定，仍依通常
程序審判之，並判決如下：
    主  文
丁○○無罪。
    理  由
一、公訴意旨略以：被告丁○○於97年5 月2 日間，因要向他人
    購買第一級毒品海洛因施用，遂委託丙○○向一年籍不詳之
    成年男子購買海洛因，而海洛因係毒品危害防制條例所定之
    第一級毒品，不得持有，丁○○即以新臺幣（下同）1 千元
    作為酬勞，並交付5 千元與丙○○作為購買第一級毒品海洛
    因之費用，並於97年5 月2 日下午2 時許，以車號0088-XL
    號小客車，搭載丙○○前往高雄縣大寮鄉○○路明月加油站
    ，嗣於同日下午2 時40分許，由丙○○向真實姓名年籍不詳
    之成年男子，以新台幣5000元之價格，購入第一級毒品海洛
    因1 包（驗後淨重為0.797 公克）及針筒1 支，並由丙○○
    加以持有，嗣取得上開第一級毒品海洛因後，即走過內坑路
    要將上開毒品交與丁○○之際，因行跡可疑而為警上前所盤
    查，丙○○因緊張遭警發覺，即將上開海洛因丟於地面，而
    為警當場所查獲，並扣得所持有之海洛因1 包及針筒等物，
    而丁○○則趁機逃離現場，丙○○因而涉嫌持有第一級毒品
    海洛因，而經本署檢察官以98年度偵字第25815 號偵查（業
    經提起公訴），嗣丁○○明知上開丙○○購買第一級毒品海
    洛因係其要求丙○○購買供己施用，且有交付金錢與丙○○
    ，因而丙○○涉嫌持有第一級毒品海洛因罪嫌，竟為避免查
    緝，於98年9 月16日在臺灣高雄地方法院檢察署檢察官以證
    人身分結證被告丙○○涉嫌持有第一級毒品海洛因罪嫌之案
    件時，經檢察官明確告知證人權利義務、拒絕證言權、偽證
    罪刑責後同意作證並朗讀結文及簽名具結後，而基於偽證犯
    意，就上開與案情有重要關係之事項，虛偽證稱：「當時並
    不是我委託丙○○去購買毒品，也不認識丙○○，也沒有給
    他錢去購買毒品，我有拿5 千元借給他，但是不是買毒品的
    錢」因而妨害國家司法權之行使。因認被告涉犯刑法第168
    條偽證罪罪嫌等語。
二、按犯罪事實應依證據認定，無證據不得認定犯罪事實；不能
    證明被告犯罪者，應諭知無罪之判決，刑事訴訟法第154 條
    第2 項、第301 條第1 項分別定有明文。又按命證人具結，
    依刑事訴訟法第187 條第1 項、第189 條第1 項、第2 項、
    第3 項之規定，應履行下列程序始為合法：證人具結前，應
    告以具結之義務及偽證之處罰。具結應於結文內記載當據實
    陳述，決無匿、飾、增、減等語。結文應命證人朗讀；證人
    不能朗讀者，應命書記官朗讀，於必要時並說明其意義。結
    文應命證人簽名、蓋章或按指印。若未履行此等程序而命具
    結，縱其陳述虛偽，不能依刑法第168 條偽證罪論科。又刑
    事訴訟法第181 條規定：「證人恐因陳述致自己或與其有前
    條第1 項關係之人（現為或曾為證人之配偶、直系血親、三
    親等內之旁系血親、二親等內之姻親、或家長、家屬者，與
    證人定有婚約者，現為或曾為證人之法定代理人或現由或曾
    由證人為其法定代理人者）受刑事追訴或處罰者，得拒絕證
    言。」，旨在免除證人陷於抉擇控訴自己或與其有一定身分
    關係之人、或陳述不實而受偽證之處罰、或不陳述而受罰鍰
    處罰，甚而主觀上認為違反具結文將受偽證處罰之困境，且
    證人此項拒絕證言權，與被告之緘默權，同屬不自證己罪之
    特權，為確保證人此項權利，刑事訴訟法第186 條第2 項規
    定法官或檢察官有告知證人之義務；如法官或檢察官未踐行
    此項告知義務，即告以具結之義務及偽證之處罰，並命朗讀
    結文後具結作證，將使證人陷於如前述之抉擇困境，無異剝
    奪證人此項拒絕證言權，強迫其作出讓自己入罪之陳述，違
    反不自證己罪之原則，自係侵犯證人此項權利，證人在上開
    不自證己罪之拒絕證言權被剝奪之情況下，為保護自己以免
    受刑事追訴及處罰，基於人類的本能而為不實之陳述，自亦
    無從令其負偽證之罪刑（司法院院字第1749號解釋、最高法
    院94年度台上字第51號、第2661號、95年度台上字第909 號
    、97年度台上字第265 號、96年度台上字第7239號判決意旨
    參照）。
三、證據能力部分：
    按被告以外之人於審判外之言詞或書面陳述，除法律有規定
    者外，不得作為證據，刑事訴訟法第159條第1項定有明文，
    此即學理上所稱之「傳聞證據排除法則」，而依上開法律規
    定，傳聞證據原則上固無證據能力，但如法律別有規定者，
    即例外認有證據能力。又按被告以外之人於審判外之陳述，
    雖不符同法第159條之1至之4規定，惟經當事人於審判程序
    同意作為證據，法院審酌該言詞陳述或書面陳述作成時之情
    況，認為適當者，亦得為證據，同法第159之5第1項定有明
    文，是本判決下列所引用之證據，業經被告及其辯護人、檢
    察官於本院審理中同意作為證據（見本院訴字卷第159-161
    頁），本院審酌該等傳聞證據作成時之狀況，並無違法或不
    當等不宜作為證據之情形，依前開說明，均得作為證據。
四、實體部分：
(一)、訊據被告丁○○於審理中坦承於上開時、地在檢察官面前為
    虛偽證詞，並稱：對於偽證罪，我認罪，縱使此涉及我還有
    一條持有毒品罪，我亦認罪，所謂認罪是嚴確實有交5 千元
    給丙○○去買毒品，我不再主張5 千元是因為朋友乙○○的
    母親生病向我借錢才交付給他的等語（參本院訴卷第160 頁
    ）。核諸被告於臺灣高雄地方法院檢察署98年偵字第25815
    號案件於98年9 月16日開庭訊問時，確有於具結後，以證人
    身份向檢察官證稱：我不認識丙○○，我並沒有委託丙○○
    幫我購買第一級毒品海洛因，我有拿5 千元借給他，但不是
    買毒品的錢等語（見98年度偵字第25815 號卷【下稱偵卷】
    第14-15 頁），惟丙○○於警詢、偵訊及審理中迭稱：所查
    扣之第一級毒品海洛因1 小包，是丁○○拿5 千元給我託我
    幫他購買的等語（97年度毒偵字第4063號卷第4-5 頁、35頁
    本院審訴卷第25頁），並於上開偵查庭當庭向檢察官供稱：
    丁○○講的不實在，確實是他請我購買毒品，也是他交錢給
    我的，他剛剛說不認識我，也沒有請我購買毒品這些事情是
    假的等語（參偵卷第14頁背面），此有上開警詢、偵查筆錄
    、證人結文、起訴書在卷可稽。準此，足認被告丁○○於98
    年9 月16日在檢察官訊問時所陳述之內容，確有虛偽不實之
    情形，且其證述，與丙○○是否涉犯持有第一級毒品罪嫌，
    亦屬於案情有重要關係之事項，堪予認定。
(二)、又本件檢察官於98年9 月16日偵查中以證人身份訊問被告丁
    ○○時，就其有無向委託丙○○購買海洛因之事項，被告丁
    ○○如為實在之陳述，其本身則有涉犯持有第一級毒品犯行
    之可能，自屬有受刑事追訴或處罰者之風險，而可以拒絕證
    言，惟經本院勘驗上開偵訊光碟結果：
    「丁○○（以下簡稱劉）：檢察官、書記官好。
    檢察官（以下簡稱檢）：這是個簡單的案件，把他問清楚就
                          好，不用再跑很多次。很簡單的案
                          件，不要講東講西。
    檢：丙○○，68年5月19日，身分證字號：Ｚ000000000沒錯
        啦。
    丙○○（以下簡稱曾）：有。沒錯。
    檢：丁○○，45年3月1日出生，身分證字號：Ｚ000000000，
        沒錯吧。
    劉：對。
    檢：丁○○你跟被告丙○○有沒有親屬關係？
    劉：我不認識他。都沒有。
    檢：沒有再來作證，作證要說老實話，偽證是7 年以下有期
        徒刑，知道嗎，好，讓你具結一下，擔保你所說的是實
        在話。
    劉：知道，（具結），今因98年度偵字第25815 號毒品一案
        到場為證人，謹當據實陳述，並絕無匿、飾、增、減。
        此結。證人丁○○。
    檢察官開始訊問。」，有勘驗筆錄1 份在卷可稽（勘驗全文
    見本院98年度審訴字第4326號卷【下稱審訴卷】第56-58 頁
    ）。足見，檢察官於該日以證人身分開始訊問丁○○前，僅
    告知丁○○關於刑事訴訟法第第187 條第1 項規定具結之義
    務及偽證之處罰，確未依刑事訴訟法第181 條告知其得拒絕
    證言，顯與刑事訴訟法第181 條、第186 條第2 項之規定有
    違。
(三)、揆諸上開說明，檢察官以證人身分訊問被告丁○○時，並未
    依法告知其得拒絕證言，是被告丁○○雖於檢察官訊問時，
    曾為上開虛偽不實之陳述，惟參照上開法條規定及最高法院
    判決意旨，前案檢察官既未告知其得拒絕證言之權利，即逕
    命其具結擔保證言之真實性，此具結程序即有瑕疵，不生合
    法具結之效力，被告於上揭不合法具結後雖有不實證述，亦
    不能逕以偽證罪相繩。
五、綜上所述，檢察官以證人身份訊問被告丁○○時，既漏未告
    知被告上開拒絕證言之權利，即難以令被告負偽證之罪刑。
    此外，本院復查無其他積極證據足認被告有公訴人所指之上
    述犯行，揆之首開說明，自應為無罪之諭知。
據上論斷，應依刑事訴訟法第301條第1項，判決如主文。
本案經檢察官甲○○到庭執行職務。
中    華    民    國    99    年    7     月   30    日
                 刑事第四庭   審判長法  官  洪碩垣
                                    法  官  施介元
                                    法  官  張  震
以上正本證明與原本無異。
如不服本判決應於收受送達後10日內向本院提出上訴書狀，並應
敘述具體理由；如未敘述上訴理由者，應於上訴期間屆滿後20日
內向本院補提理由書（均須按他造當事人之人數附繕本）「切勿
逕送上級法院」。
中    華    民    國    99    年    7    月    30    日
                                    書記官  鄒秀珍

司法院資訊處製作；財團法人民間司法改革基金會備份。
